臺灣高等法院高雄分院刑事判決　　　　　　　　　九十一年度上易字第一八三號
　　上 訴 人即
　　自　訴　人　乙○○
　　代　理　人　丙○○
　　被　　　告　戊○○
　　被　　　告　甲○○
右上訴人因被告等誹謗案件，不服臺灣屏東地方法院九十一年度自字第一九號中華民
國九十一年六月十八日第一審判決，提起上訴，本院判決如左：
    主  文
上訴駁回。
    理  由
甲、自訴意旨略以：被告甲○○於民國（下同）八十二年間，答復教育部函中以文字
    指摘毀損原告名譽之不實情事。被告甲○○答復教育部函係屬公文，該函回復教
    育部政風處，並於屏東科技大學收發室及教育部相關單位歸檔存查，在函送及歸
    檔中已達散布於眾之情境。被告戊○○於八十九年度屏小調字第四０二號侵權損
    害案中，偏離主題，於公開民事庭審理中，提出被告甲○○答復教育部函，公然
    傳述毀損原告名譽之不實情事。被告甲○○答復教育部函中記載不實且嚴重毀損
    原告名譽之事，陳述如下：乙○○講師每學期都帶學生到丁室魚池做實習。他在
    學期初，命令學生把魚池的水放乾，把魚搬到別處去。因為捕撈和搬動，池魚大
    半死亡。池水放乾後就任其日曬，不再光臨看顧，池子因而龜裂漏水；池子因缺
    乏管理而雜草叢生。乙○○講師每學期這樣帶學生上實習課。他年年如此，不聽
    規勸，至今如此未曾改變。因此之故，池魚大半死亡，魚池曬裂漏水，池內雜草
    茂盛。他佔據魚池不好好利用，使魚池荒廢等語。因認被告甲○○、戊○○等涉
    犯刑法第三百十條第二項之加重誹謗罪嫌云云。
乙、被告甲○○部分：
一、按意圖散布於眾，散布文字、圖畫，而指摘或傳述足以毀損他人名譽之事者，處
    二年以下有期徒刑、拘役或一千元以下罰金，刑法第三百十條第二項定有明文；
    其追訴權因五年間不行使而消滅，此觀同法第八十條第一項第三款規定自明；又
    案件之時效已完成者，應諭知免訴之判決，刑事訴訟法第三百零二條第二款定有
    明文；又自訴程序，除有特別規定外，準用關於公訴之規定，同法第三百四十三
    條規定甚明。
二、本件自訴意旨以被告甲○○涉犯誹謗罪嫌，係以被告甲○○於八十二年間曾撰擬
    記載上開文意之報告書回復教育部等情為其論據，並提出該報告書影本一份為證
三、訊據被告甲○○否認有誹謗之犯行，辯稱：八十二年間，教育部政風處因收到自
    訴人乙○○具名之「敬告屏東技術學院全體同仁書」，即於同年六月二十二日行
    文屏東技術學院（即今屏東科技大學之前身），伊因人事室指示於兩天內以書面
    針對教育部所轉自訴人乙○○上開文撰寫報告書，旋經由任教之水產養殖系轉交
    人事室而已，並無誹謗之行為等語。經查，上開報告書係教育部於八十二年六月
    二十二日，以該部政風字第０三三九五四號函令當時之屏東技術學院查明回復
    ，旋由該校人事室以被告甲○○撰擬之報告書為附件函復，除據上開自訴人乙○○之陳述，及被告甲○○之自白外，並有教育部九十一年五月十六日台（）政
    字第九一０六八二００號函復原審在卷，自堪採信。被告甲○○撰擬並送呈上開
    報告書之日期，為八十二年七月五日，業據被告甲○○供明在卷，並與自訴人乙○○提出該報告影本文末記載相符，嗣後該報告經該校函寄教育部之收文日期，
    則為八十二年七月十九日，有上開教育部復原審函附卷可憑。則今姑不論被告甲○○前揭撰擬並遞送該報告書之行為，是否有誹謗罪成立之餘地，其行為至遲既
    已於八十二年七月十九日完成，復查無證據可認被告甲○○為前開行為後，尚有
    何其他後續之作為，則縱令其行為果能成立誹謗罪，其追訴權時效要亦於該行為
    完成後五年，即八十七年七月十八日已告完成，今依卷附自訴狀所蓋原審法院收
    文戳記，自訴人乙○○係於九十一年四月一日始具狀向原審法院提起本件自訴，
    是此部分既於起訴時已經罹於時效，揆諸前引法條意旨，自應為免訴之判決。
四、原審因而為被告甲○○部分為免訴之判決，核無不合，自訴人此部分上訴意旨以
    ：被告甲○○復於八十七年四月二十二日在其提出之「請停聘水產養殖系乙○○
    講師案」中就同一事件，謂「乙○○講師曾書函到教育部控告甲○○教授盜賣學
    校的魚貨，致使教育部派政風司人員來校調查，因乙○○講師提不出具體事證而
    結案，˙˙˙這種誣控濫告的行為，為人所不齒」（「請停聘水產養殖系乙○○
    講師案」第二頁第一行至第五行）加重誹謗上訴人；該案又於八十七年五月二十
    一日、十一月十日及八十八年一月二十五日之農學院院教評會中三度審理，該案
    記載壹之一有關養殖場及休學之情事，內容不實，嚴重影響上訴人之名譽。由此
    可證被告甲○○基於概括之犯意，連續於不同時間加重誹謗上訴人。且原審未經
    實質調查，即行判決，亦有未合云云，而指摘原判決此部分不當。惟查，按法院
    不得就未經起訴之犯罪審判，刑事訴訟法第二百六十八條定有明文，此項規定依
    三百四十三條為自訴程序所準用。又自訴人就裁判上一罪之一部事實起訴者，依
    刑事訴訟法第二百六十七條之規定，其效力固及於全部，然自訴人自訴之事實經
    法院審理結果應為無罪、免訴、不受理之判決，即與未經自訴之其他事實並不發
    生牽連，自無犯罪事實一部或全部關係之可言（最高法院七十七年台上字第二五
    五號判決意旨參考），本件自訴人自訴被告甲○○部分既已罹於時效而應諭知免
    訴，自訴人上訴意旨就被告甲○○上開誹謗之指控，自與之無連續犯裁判上一罪
    關係可言，非本院所得審究。綜上所述，自訴人此部分之上訴為無理由，應予駁
    回。
丙、被告戊○○部分：
一、本件自訴意旨以被告戊○○涉犯前揭誹謗罪嫌，無非以被告戊○○於另案自訴人
    乙○○以其為被告，向台灣屏東地方法院屏東簡易庭提起民事侵權行為損害賠償
    事件時，曾以前開被告甲○○於八十二年間撰擬回復教育部之報告書作為其答辯
    狀之附件，為其自訴被告戊○○涉犯上開罪名之依據。
二、按犯罪事實應依證據認定之，無證據不得推定其犯罪事實；不能證明被告犯罪，
    應諭知無罪之判決，刑事訴訟法第一百五十四條、第三百零一條第一項分別定有
    明文。次按，告訴人之告訴，係以使被告受刑事訴追為目的，是其陳述是否與事
    實相符，仍應調查其他證據以資審認；認定不利於被告之事實，須依積極證據，
    苟積極證據不足為不利被告之認定時，即應為有利於被告之認定，更不必有何有
    利之證據（最高法院五十二年臺上字第一三００號、三十年上字第八一六號判例
    參照）。又刑事訴訟法上所謂認定犯罪事實之證據，係指足以認定被告確有犯罪
    行為之積極證據而言，如未能發現相當證據或證據不足以證明，自不能以推測或
    擬制之方法，以為裁判基礎（最高法院二十九年上字第三一○五號、四十年台上
    字第八六號判例參照）。
三、被告戊○○雖未於審判期日到庭，惟據其之前到庭固不否認於該民事訴訟程序中
    曾提出該文為答辯狀附件，惟堅詞否認有誹謗犯行，辯稱：伊在該案中，因原告
    即本案自訴人乙○○曾提到被告甲○○答覆教育部函之事，伊才提出給承審法官
    ，而該舉不僅為兩造間互相攻擊、防禦之需要之自辯行為，猶欠缺散佈於眾之意
    圖等語。經查，被告戊○○於另案自訴人乙○○以其為被告，向台灣屏東地方法
    院屏東簡易庭提起民事侵權行為損害賠償之訴，經台灣屏東地方法院屏東簡易庭
    以八十九年度屏小調字第四０二號調解不成立，而以九十年度屏小字第二九０號
    進行審理時，被告戊○○確曾於九十年九月二十五日，以上開被告甲○○撰擬回
    復教育部之報告書影本為附件，向台灣屏東地方法院屏東簡易庭呈遞答辯狀（詳
    原審九十年度屏小字第二九０號卷第九十三頁以下），此據原審依職權調取該案
    全卷審閱屬實，並為被告戊○○所不否認。然依該答辯狀文意，被告戊○○提出
    該報告之原因，係針對該案原告即本件自訴人乙○○於該民事訴訟程序中，曾就
    前述教育部於八十二年間因收到其具名之「敬告屏東技術學院全體同仁書」，而
    以該部政風字第０三三九五四號函令當時之屏東技術學院查明回復乙事，先於
    八十九年十一月六日準備程序期日時所庭呈之起訴狀第四頁（經附卷為上開卷第
    四十五頁）中，向法院指稱：「˙˙˙八十二年六月二十二日教育部政風處來函
    要求學校就乙○○講師公開信具報說明，學校要求被告（戊○○）說明，被告並
    未說明˙˙˙」云云，乃被告戊○○於上開答辯狀中，針對原告即本件自訴人乙○○之指述答辯稱：「˙˙˙（原告乙○○）所提之被˙˙˙（文字中斷）˙˙
    ˙非本人，本人是當時是以主任身分協助調查，當事人甲○○教授也於八十二年
    七月五日做了整整十一頁的詳盡答覆＜附件三＞，經轉呈教育部˙˙˙」等語時
    （詳上開卷第九十五頁），始提出上開報告書做為該狀附件三以實其說。今依其
    文意並審酌其提出該附件之目的，顯係針對該案原告即本件自訴人乙○○向法院
    質疑其何以未參與答覆教育部之來函乙節時，回應並說明其當時想法略以：當初
    教育部來函時，既有該案訴外人甲○○撰文回復如此，伊立於協助調查之立場，
    認為已無再置喙之必要乃逕予轉呈等意至明，今就其提出上開答辯方法之客觀時
    機及背景等條件觀之，尚無證據可認為有偏離主題或逾越訴訟上攻擊防禦必要等
    情事，猶難認有何誹謗之犯意可言；此外，既查無其他積極事證可認被告戊○○
    之行為構成其他犯行，揆諸前引法條及判例意旨，自屬不能證明被告戊○○犯罪
    。
四、原審因而諭知被告戊○○無罪之判決，核無不合，自訴人此部分上訴意旨仍認被
    告戊○○上開行為有誹謗之事實；並以被告戊○○另有下列行為：（１）於八十
    二年七月間，以系主任之身分處理教育部八十二年六月二十二日日政風○三三九
    五四號函時，明知被告甲○○之上開說明報告記載不實，嚴重毀損上訴人名譽，
    在未知會上訴人，讓上訴人有機會答辯下，將該報告逕送人事室轉呈教育部政風
    處；（２）於八十六年十二月二日在上訴人寫給校長之簽呈上，書寫「陳講師未
    經張教授及場主任同意，擅入九孔養殖試驗池及海水過濾循環系統，濫加測試，
    嚴重影響該試驗之進行及結果，其居心可議」之文字；（３）於八十七年七月三
    十日在訴外人孫寧老師寫給校長之簽呈上，書寫「某教師副教授或講師（上訴人
    ）私自將調查表收存，該教師之居心可議，建請學校查辦」之文字；（４）於八
    十七年四月二十二日系教評會中明知「請停聘水產養殖系乙○○講師案」，未檢
    附相關事證，未經查證，即予受理。系教評會決議「建請學校查證，若屬實請依
    規定辦理」，被告戊○○違反該決議卻將停聘案逕送農學院院教評會審議（八十
    七年五月、十一月及八十八年一月）。該案登錄不實之情事，嚴重損害上訴人之
    名譽；（５）於八十七年九月八日在偵查庭眾人前，說上訴人心理有問題，損害
    上訴人之名譽云云，指摘原判決此部分不當。惟查，原審已詳述自訴人自訴被告
    戊○○之事實，被告戊○○並無誹謗之犯意所憑之證據及理由；又自訴人自訴被
    告戊○○誹謗之事實既經諭知無罪，則自訴人上訴意旨所列舉另五項被告戊○○
    涉嫌誹謗之事實，即與之無連續犯或牽連犯裁判上一罪之關係可言，本院無從審
    理。是自訴人此部分之上訴，亦為無理由，應併予駁回
五、被告戊○○於審判期日經合法傳喚無正當之理由不到庭，爰不待其陳述逕行判決
    。
據上論結，應依刑事訴訟法第三百六十八條、第三百七十一條，判決如主文。
中      華      民      國    九十一    年      十      月    三十    日
              臺灣高等法院高雄分院刑事第一庭
                                  審判長法官  曾永宗
                                        法官  郭玫利
                                        法官  邱永貴
右正本證明與原本無異。
不得上訴。
                                  法院書記官  梁雅華
中    華    民    國      九十一      年      十      月    三十一    日
